ACORDAO-COMPLETO-2369546

ACÓRDÃO DE RELAÇÃO

ACÓRDÃO DE RELAÇÃO 2001/2019 ATA 33/2019 - PLENÁRIO

Acórdão 2001/2019-TCU-Plenário
VISTOS e relacionados estes autos de representação, com pedido de medida cautelar, apresentada, com fulcro no § 1º do art. 113 da Lei 8.666/1993 e no inc. VII do art. 237 do Regimento Interno desta Casa, pelo sr. Felipe Romério Silva Pereira, CPF XXX.340.701-XX, a respeito de possíveis irregularidades na condução, pelo Grupamento de Apoio de Recife do Comando da Aeronáutica (Uasg 120632) , do Pregão Eletrônico 39/GAP-RF/2019, cujo objeto seria a escolha da proposta mais vantajosa para registro de preços para a eventual aquisição de material permanente de informática (microcomputador, equipamento portátil, servidor rack, repositório de dados de rede local (storage) , servidor do tipo torre) ,
Considerando o aspecto de a documentação em tela preencher os requisitos legais e regulamentares, em especial o disposto no § 1º do art. 113 da Lei 8.666/1993, no inc. VII do art. 237 do Regimento Interno desta Casa e no § 1º do art. 103 da Resolução TCU 259/2014, para ser conhecida como Representação, passando-se ao exame de seu mérito;
Considerando as alegações do representante de que as seguintes exigências, constantes do termo de referência (peça 4) , restringiriam indevidamente o caráter competitivo do certame: (a) a placa mãe e a BIOS serem de fabricação própria, não sendo aceitas soluções em regime de OEM (fls. 4/5 e 9/14, peça 1) ; (b) os periféricos (monitor, mouse e teclado) serem do mesmo fabricante da CPU (fls. 4 e 14/17, peça 1) ; (c) o fabricante do equipamento possuir certificado de reconhecimento EcoVadis e ser membro do RBA (Responsible Business Alliance) (fls. 7/8 e 17/19, peça 1) ; (d) o gabinete dos microcomputadores “tipo 1” ter padrão ultracompacto que permita a utilização horizontal e vertical sem comprometer os componentes internos e o funcionamento do computador com volume máximo de 1.200 cm³ (fls. 4, peça 1) ; (e) o gabinete dos notebooks ter peso máximo de 1,5 kg e altura máxima de 20 mm quando fechado (fls. 5, peça 1) ; (f) o fabricante dos microcomputadores “tipos 1, 2 e 3” possuir certificado ISO 9001 de qualidade (fls. 4, peça 1) ; (g) os microcomputadores “tipos 1, 2 e 3”: (g.1) deverem, independentemente de sua geração, ser compatíveis com o sistema operacional Linux, distribuição Ubuntu versão 16.04 LTS ou mais recente, comprovado mediante certificado emitido pelo desenvolvedor do sistema operacional (fls. 4/5 e 7, peça 1) ; (g.2) deverem ser compatíveis com o sistema operacional Windows 10, comprovado mediante certificado emitido pelo desenvolvedor daquele S.O., em que pese a Microsoft haver tirado do ar o site para baixar referida comprovação, fazendo com que as empresas que a baixaram anteriormente fiquem em vantagem em relação àquelas que não conseguem mais tal documento (fls. 5 e 7, peça 1) ; (h) declaração do fabricante de modo a evidenciar vínculo entre este e o licitante (fls. 8, peça 1) ; (i) os servidores deverem ter 24 slots, característica que direcionaria para a marca Dell (fls. 8/9, peça 1) ;
Considerando os entendimentos da Selog de que: (a) o requisito de a Placa Mãe e a BIOS serem de fabricação própria e exclusiva para o modelo ofertado (itens 1 a 8 do termo de referência) corresponde a condição já tida como restritiva pelo Tribunal em mais de uma oportunidade (vide, e.g., Acórdão 2922/2017-TCU-Segunda Câmara, 1881/2015 – TCU – Plenário, 1990/2014 – TCU – Plenário e 213/2013 – TCU – Plenário) , identificando-se também a exigência de que os softwares de “Gerenciamento Remoto” e de “Gerenciamento de Energia” sejam do mesmo fabricante do equipamento oferecido (para os itens 9, 10 e 13) , tipo de requisito também classificado como restritivo por esta Corte de Contas, tal como se vê no Acórdão 855/2013-TCU-Plenário (fls. 4, peça 11) ; (b) a exigência, nos itens 1 a 6, de os periféricos (monitor, mouse, teclado) serem do mesmo fabricante da CPU, igualmente é tida como não razoável pelo TCU (a esse respeito, vide, por exemplo, Acórdão 1990/2014-TCU-Plenário, 1881/2015 – TCU – Plenário e 2403/2012 – TCU – Plenário) (fls. 4, peça 11) ; (c) ainda que a exigência de certificações que atestam a qualidade ou eficiência do produto a ser adquirido seja permitida e até considerada boa prática administrativa, não se admite sua restrição a certificações específicas, ou seja, não meramente exemplificativas, quando cabíveis outras – na hipótese, dado que a atestação da EcoVadis poderia ser substituída por outra, a exigência apenas dela restringe indevidamente a competitividade; de maneira similar, a comprovação de boas práticas mediante, apenas, a filiação à RBA igualmente se mostra restritiva, em especial diante da constatação de a filiação àquele entidade ser consideravelmente custosa (fls. 4/6, peça 11) ; (d) de forma semelhante, a exigência de certificado ISO 9001 de qualidade como condição de aceitabilidade das propostas, e não como critério de pontuação de propostas técnicas, também é considerada injustificadamente restritiva por esta Casa (vide, e.g., Acórdão 539/2015-TCU-Plenário, 891/2018 – TCU – Plenário, 2008/2008 – TCU – Plenário e 1094/2004 – TCU – Plenário) (fls. 6, peça 11) ; (e) ainda que a comprovação da compatibilidade dos microcomputadores com o sistema operacional Windows 10 seja cabível, não é admissível exigir-se que sua demonstração ocorra por meio de certificação que não mais é emitida (fls. 6, peça 11) ; (f) a exigência de vínculo ou parceria entre licitante e fabricante somente deve ser exigida quando imprescindível à execução do objeto, situação que deverá ser tecnicamente justificada no processo licitatório, o que não ocorreu no caso (fls. 6/7, peça 11) ; (g) ainda que a exigência de compatibilidade com o sistema operacional Linux seja aceitável e até recomendável, a restrição não devidamente justificada ao distribuidor Ubuntu pode restringir a competição, já que apenas alguns fornecedores possuem equipamentos aptos à utilização do Linux Ubuntu (fls. 7, peça 11) ;
Considerando, também, os registros da Selog de que: (a) a exigência de que os servidores tenham 24 slots pode ser atendida por diversos fabricantes, conforme demonstra rápida pesquisa na internet, afastando, assim, a alegação de direcionamento apresentada pelo representante (fls. 7, peça 11, e peça 9) ; (b) além de a alegação do suposto caráter restritivo das exigências de que os microcomputadores possuam padrão ultracompacto e funcionamento com volume máximo de 1.200 cm³ e que o gabinete dos notebooks tenha peso máximo de 1,5 kg e altura máxima de 20 mm quando fechado não haver sido acompanhada do fundamento que demonstre que tais características limitariam o universo de produtos a serem ofertados, os requisitos em questão se mostram consentâneos com as necessidades contemporâneas e não são específicos de determinados fabricantes, conforme o demonstra consulta à internet (fls. 7/8, peça 11, e peça 10) ;
Considerando o registro daquela unidade técnica de que, já ocorrido o certame, foi possível verificar que: (a) houve razoável participação de empresas e disputadas ofertas de preços, obtendo-se um desconto total de 21,08% em relação ao valor inicialmente estimado (fls. 8, peça 11, e peça 6) ; os onze itens validados (os itens 11 e 12 foram cancelados) foram adjudicados a seis empresas diferentes, uma vez mais sinalizando ampla competitividade (fls. 8, peça 11, e peça 6) ; (b) com exceção, apenas, dos itens 3 e 13, todos os demais foram adjudicados às empresas que, cumulativamente, ofertaram o menor preço, não desistiram de sua proposta e a encaminharam tempestivamente ao pregoeiro, quando convocados (fls. 8, peça 11, e peça 6) ; (c) no caso do item 13, a licitante que havia apresentado a melhor proposta findou por ser desclassificada por não atendimento a especificações técnicas de equipamentos, as quais em nada se referem às alegações do ora representante e nem denotam exigências excessivas (fls. 8, peça 11, e peça 6) ; (d) apenas no caso do item 3 ocorreu a desclassificação da licitante que havia ofertado o valor unitário de R$ 3.483,00 em função de não possuir o certificado de reconhecimento EcoVadis, vindo a convocar-se a segunda colocada, pelo preço unitário de R$ 3.487,35 (fls. 8, peça 11, e fls. 19, peça 6) – no entanto, ainda que aqui se pudesse apontar o efetivo impacto de exigência de caráter restritivo, entende-se necessário reconhecer a pouca representatividade da diferença entre os preços da primeira e da segunda colocadas (R$ 4,35 por equipamento ou R$ 3.847,75 do valor total do item, considerando que, no âmbito do registro de preços, efetivamente venham a ser adquiridos os 885 equipamentos previstos) (fls. 9, peça 11) ;
Considerando, então, as conclusões da unidade instrutiva de que, tendo em vista a não identificação de reflexos da maior parte das exigências de caráter restritivo abordadas nesta representação sobre a competitividade do certame em tela, seria suficiente dar ciência a esse respeito à entidade jurisdicionada, a fim de que evite repeti-las em futuras licitações (fls. 9, peça 11) , bem como de que, dado o risco de um eventual refazimento do procedimento licitatório apenas em virtude da desclassificação da melhor proposta ofertada para o item 3 poder resultar em situação menos vantajosa para a Administração, seria justificável a convalidação do ato irregular, em razão da prevalência do interesse público (tal como o defendem, e.g., os Acórdão 1473/2019-TCU-Plenário, 2143/2013 – TCU – Plenário, 13748/2018 – TCU – 1ª Câmara, 4911/2015 – TCU – 1ª Câmara e 5.431/2017 – TCU – 2ª Câmara) ;
ACORDAM os Ministros do Tribunal de Contas da União, reunidos em Sessão de Plenário, por unanimidade, em:
a) com fundamento no § 1º do art. 113 da Lei 8.666/1993, no inc. VII do art. 237 do Regimento Interno desta Casa e no § 1º do art. 103 da Resolução TCU 259/2014, conhecer da presente Representação, por preencher os requisitos de admissibilidade, para, no mérito, considerá-la parcialmente procedente;
b) indeferir a cautelar sugerida pelo representante, tendo em vista a ausência de requisitos para sua adoção;
c) dar ciência ao Grupamento de Apoio de Recife, do Comando da Aeronáutica, acerca das seguintes exigências, identificadas no Pregão Eletrônico 39/GAP-RF/2019 (processo nº 67230017302201901) , as quais, sem justificativas pertinentes, extrapolam os limites impostos à habilitação e restringem indevidamente a competição, em afronta aos arts. 3º, § 1º, inc. I, e 30 da Lei 8.666/1993, bem como à jurisprudência desta Corte de Contas (tais como, e.g., os Acórdão 718/2019-TCU-Plenário, 1674/2016 – TCU – Plenário e 1738/2014 – TCU – Plenário) , para que sejam adotadas medidas com vistas à prevenção de ocorrências similares em futuros certames:
c.1) placa mãe e BIOS serem de fabricação própria e exclusiva para o modelo ofertado, não sendo aceitas soluções em regime de OEM;
c.2) periféricos (monitor, mouse e teclado) serem necessariamente do mesmo fabricante da CPU;
c.3) fabricante possuir certificado de reconhecimento EcoVadis e ser membro do RBA, não sendo aceitos outros certificados ou filiações que igualmente atestam a responsabilidade social da empresa licitante;
c.4) fabricante possuir certificado ISO 9001 de qualidade, como requisito de aceitabilidade da proposta;
c.5) compatibilidade com o sistema operacional Linux exclusivamente do distribuidor Ubuntu;
c.6) comprovação de compatibilidade com o sistema operacional Windows 10 mediante certificação do desenvolvedor, quando a Microsoft não emite mais tal certificado;
c.7) declaração do fabricante de modo a evidenciar vínculo seu com a licitante;
c.8) os softwares de “Gerenciamento Remoto” e “Gerenciamento de Energia” para os equipamentos “servidor rack” e “servidor tipo torre” serem do mesmo fabricante do equipamento ofertado, não sendo aceitas soluções OEM e/ou customizadas; 
d) determinar o encaminhamento de cópia deste Acórdão e da instrução constante da peça 11 ao Representante e ao Grupamento de Apoio de Recife, do Comando da Aeronáutica;
e) autorizar o arquivamento deste feito, com fulcro no inc. V do art. 169 do Regimento Interno.
1. Processo TC-Processo 021.421/2019-6 (REPRESENTAÇÃO) 
	1.1. Representante: Felipe Romério Silva Pereira, CPF XXX.340.701-XX
	1.2. Órgão/Entidade: Grupamento de Apoio de Recife, do Comando da Aeronáutica.
	1.3. Relator: Ministro-Substituto Augusto Sherman Cavalcanti.
	1.4. Representante do Ministério Público: não atuou.
	1.5. Unidade Técnica: Selog.
	1.6. Representação legal: não há.

AUGUSTO SHERMAN

não há.

Não atuou.

REPRESENTAÇÃO (REPR)